臺灣高等法院臺中分院民事判決　93年度上字第312號
上　訴　人　寅○○
被　上訴人　子○○
　　　　　　丙○○
　　　　　　乙○○
　　　　　　丁○○
　　　　　　己○○○
　　　　　　甲○○
　　　　　　壬○○
　　　　　　庚○○
　　　　　　戊○○
　　　　　　辛○○
　　　　　　癸○○
兼上列一人
法定代理人　丑○○　　住台中縣大甲鎮○○路138之1號
上列當事人間請求租佃爭議事件，上訴人對於民國93年8月13日
臺灣臺中地方法院92年度訴字第2690號第一審判決提起上訴，本
院於94年6月22日言詞辯論終結，判決如下：
    主  文
上訴駁回。
第二審訴訟費用由上訴人負擔。
    事實及理由
一、被上訴人子○○、丙○○、乙○○、丁○○、己○○○、甲
    ○○、壬○○、庚○○、癸○○、丑○○經合法通知無正當
    理由，未於言詞辯論期日到場，核無民事訴訟法第386條所
    定各款情形，爰依上訴人之聲請，由其一造辯論而為判決。
二、本件上訴人起訴主張：如原判決附表1、2、3所示土地為上
    訴人所有田地，被上訴人子○○承租附表1之田地，被上訴
    人甲○○承租附表2所示田地，被上訴人丙○○、乙○○、
    丁○○及己○○○、壬○○、庚○○、戊○○、辛○○、癸
    ○○、丑○○之被繼承人林進興承租附表3所示田地，而林
    進興於88年4月14日死亡，由其配偶己○○○、長子戊○○
    、次子林秉鴻之配偶丑○○、子癸○○（林秉鴻於93年1月
    24日死亡）及四子林清源、次女壬○○及三女庚○○繼承之
    。上開耕地租谷之換算在91年以前均係依台中縣政府核定三
    七五租約換算表以系爭耕地為14等則計算應給付租谷。上開
    各耕地於土地重劃後已無等則，且依上訴人私下調查結果，
    被上訴人等收獲量皆有增加，參諸台灣省地政處74年2月15
    日73地6字第22570號函示「出租耕地因農地重劃興辦水利設
    施致生產增加地目等則變更，耕地之生產情形在客觀上既有
    改變，應可准由業主請求調整租谷」。上訴人因而向台中縣
    政府耕地租佃委員會聲請調解兩造就本件耕地租賃，自92年
    起應以實際收成之租谷數量依耕地三七五減租條例計算，惟
    無法達成協議，爰提起本訴。訴之聲明：(一)被上訴人子○○
    承租上訴人所有如原判決附表1之田地，被上訴人甲○○承
    租上訴人所有如原判決附表2之田地，被上訴人丙○○、乙
    ○○、丁○○、己○○○、壬○○、庚○○、戊○○、辛○
    ○、癸○○、丑○○承租上訴人所有如原判決附表3所示田
    地，均應自92年起依實際耕作收成之稻谷數量乘以千分之三
    七五換算給付租金。
三、被上訴人子○○、甲○○則以：依91年修正後之耕地三七五
    減租條例第2條不得增加租谷之規定，上訴人請求增加租谷
    ，即有未合；重劃後，水利設施並無成效，承租人大抵仍使
    用地下水灌溉，且係由承租人自費整地，上訴人並未出資整
    地，且土地重劃後，原耕地面積減少，以致收獲量減少；又
    系爭田地位處海邊空曠地，風中夾帶海水之鹽份，亦常使農
    作物收成欠佳，收成之增加並非取決於土地重劃，而應視投
    入之人力、物力，如施肥、除草、除蟲害等均係由耕作者付
    出之勞力，故上訴人主張系爭田地因重劃而收成數量增加，
    顯非合理；被上訴人戊○○、辛○○、乙○○則以：依照耕
    地三七五減租條例第2條規定，上訴人不得請求增加租谷。
    重劃後只有開路，上訴人並無增加設施，如有增加產量，亦
    係佃農憑自己能力所得。況系爭田地近海，每年僅能收成二
    季等語，資為抗辯。另被上訴人丙○○、丁○○、己○○○
    、壬○○、庚○○、癸○○、丑○○於原審未於言詞辯論期
    日到場，亦未提出準備書狀作何聲明或陳述。
四、原審判決駁回上訴人之訴。上訴人上訴之聲明：(一)原判決廢
    棄；(二)前開廢棄部分，被上訴人子○○承租上訴人所有如原
    判決附表1之田地，被上訴人甲○○承租上訴人所有如原判
    決附表2之田地，被上訴人丙○○、乙○○、丁○○、己○
    ○○、壬○○、庚○○、戊○○、辛○○、癸○○、丑○○
    承租上訴人所有如原判決附表3所示田地，均應自92年起依
    實際耕作收成之稻谷數（台斤）量乘以千分之三七五換算應
    給付上訴人租金。被上訴人丙○○、戊○○、辛○○答辯之
    聲明：駁回上訴。
五、上訴人主張如原判決附表1、2、3所示土地為上訴人所有田
    地。被上訴人子○○承租附表1之田地，被上訴人甲○○承
    租附表2所示田地，被上訴人丙○○、乙○○、丁○○及己
    ○○○、壬○○、庚○○、戊○○、辛○○、癸○○、丑○
    ○之被繼承人林進興承租附表3所示田地。林進興於88年4月
    14日死亡，由其配偶己○○○、長子戊○○、次子林秉鴻之
    配偶丑○○、子癸○○（林秉鴻於93年1月24日死亡）及四
    子辛○○、次女壬○○及三女庚○○繼承之。上開耕地租谷
    原均係依台中縣政府核定三七五租約換算表以系爭耕地為14
    等則計算應給付之租谷。台灣省政府地政處74年2月15日74
    地6字第22570號函示「出租耕地因農地重劃興辦水利設施致
    生產增加地目等則變更，租期屆滿後換訂租約時應可准由業
    佃雙方自行依法協議」，系爭耕地重劃後，已無等則；上訴
    人曾向台中縣政府耕地租佃委員會聲請調解兩造就本件耕地
    租賃，自92年起應以實際收成之租谷數量依耕地三七五減租
    條例計算，惟無法達成協議等事實，業據上訴人提出土地登
    記謄本、耕地租約3份、台中縣政府核定三七五租約換算表
    、林進興繼承系統表、林進興之除戶謄本及其繼承人之戶籍
    謄本等件為證，應堪信為真正。
六、起訴前被上訴人係按三七五減租條例規定提撥租金交付上訴
    人，上訴人亦自承兩造原係依照政府14等則土地計算收取租
    金（見本院卷第60頁），上訴人主張系爭耕地於重劃後已無
    等則，因實際產量有增加，依台灣省政府地政處74年2月15
    日74地6字第22570號函，自得請求增加租金云云。被上訴人
    則以前詞為辯。是本件之爭點厥為上訴人得否請求增加租金
    ？
（一）按耕地三七五減租條例第2條第1項規定，耕地地租租額，
      不得超過主要作物正產品全年收穫總量千分之375：原約
      定地租超過千分之375者，減為千分之375；不及千分之37
      5者，不得增加。是耕地地目等則如有變更，其生產量在
      客觀上縱使有變更，亦僅承租之佃農得請求減租，業主則
      不得請求增加租金（此有臺灣高等法院暨所屬法院55年1
      月1日法律座談會結論可參）。台灣省政府地政處74年2月
      15日74地6字第22570號函示「出租耕地因農地重劃興辦水
      利設施致生產增加地目等則變更，租期屆滿後換訂租約時
      應可准由業佃雙方自行依法協議」。其性質屬行政命令，
      且其函示內容與耕地三七五減租條例第2條第1項規定不符
      ，法院自不受其拘束。
（二）而查系爭耕地均係依台中縣政府核定三七五租約換算表以
      系爭耕地為14等則計算應給付之租谷，此觀之上訴人提出
      之耕地租約3份、台中縣政府核定三七五租約換算表即明
      。則依前開規定，無論其約定之租額是否及於主要作物正
      產品全年收獲總量千分之375，業主（即耕地出租人）亦
      不得請求增加租額。抑有進者，耕地縱因重劃而無等則，
      其產量有變更，參諸前開臺灣高等法院暨所屬法院座談會
      結論，業主亦不得請求增加租額。是上訴人主張系爭耕地
      於重劃後已無等則，且實際產量有增加，依上開台灣省政
      府地政處函，自得請求增加租金云云，即非可採。
七、綜上所述，本件上訴人主張被上訴人承租之系爭土地稻谷收
    獲量增加，伊得請求按實際增加之稻谷之千分之375給付租
    金，為不足採，被上訴人抗辯尚屬可信。是則上訴人執此主
    張被上訴人子○○承租上訴人所有如原判決附表1之田地，
    被上訴人甲○○承租上訴人所有如附表2之田地，被上訴人
    丙○○、乙○○、丁○○、己○○○、壬○○、庚○○、戊
    ○○、辛○○、癸○○、丑○○承租上訴人所有如附表3所
    示田地，均應自92年起依實際耕作收成之稻谷數（台斤）量
    乘以千分之375換算應給付上訴人租金云云，自屬無據。從
    而，上訴人主張本於上開台灣省政府地政處74年2月15日74
    地6字第22570號函及三七五租約，請求被上訴人給付租金，
    為無理由，不應准許。原審為上訴人敗訴之判決，並無不合
    。上訴意旨指摘原判決不當，求予廢棄改判，為無理由，應
    予駁回。
八、兩造其餘攻擊方法及舉證，核與本件判決結果無影響，爰不
    再逐一加以論述，附此敘明。
九、據上論結，本件上訴為無理由，依民事訴訟法第385條第1項
    前段、第449條第1項、第78條、第463條，判決如主文。
中　　華　　民　　國　　94　　年　　7 　　月　　6 　　日
                  民事第一庭審判長法　官  林陳松
                                  法　官  鄭金龍
                                  法　官  王重吉
以上正本係照原本作成。
不得上訴。
                                  書記官  紀美鈺
中　　華　　民　　國　　94　　年　　7 　　月　　7 　　日
                                                      Ｈ
